臺灣屏東地方法院民事判決　九十一年度簡上字第三一號
　　上　訴　人　壬○○○
　　　　　　　　甲○○○
　　　　　　　　丁○○○
　　　　　　　　辛○
　　訴訟代理人　己○○
　　上　訴　人　癸○○
　　　　　　　　戊○○○
　　　　　　　　庚○○
　　被 上訴 人　乙○○
　　　　　　　　丙○○
右當事人間請求拆屋還地事件，上訴人對於中華民國九十一年二月七日本院九十年度
潮簡字第五五○號第一審判決提起上訴，本院判決如左：
    主      文
上訴駁回。
第二審訴訟費用由上訴人連帶負擔。
    事      實
甲、上訴人方面：
壹、上訴人壬○○○、甲○○○、丁○○○、辛○、己○○、癸○○部分：
一、聲明：求為判決（一）原判決廢棄。（二）右廢棄部分，被上訴人在第一審之訴
    及假執行之聲請均駁回。
二、陳述：除與原審判決所載相同者茲予引用外，補稱：
(一)依民法第七百九十六條規定情形與土地共有人明知建築物在土地上而仍願分得該
    部分土地之情形相比，顯然較屬輕微，依舉輕明重法理，在知其越界而不提出異
    議之輕微情形，依法尚不得請求移去建築物，則在明知土地上已有建築物而仍願
    分得該部分土地之較重情形下，自亦不得請求移去建築物，始符法律精神。
(二)系爭房屋雖係癸○○與其餘上訴人之被繼承人楊全福一起建造，但建造當時，兩
    人即約定每人各自使用一半之權利，而事實上，該房屋為閩南式建築，屬「大厝
    戶隴」樣式，故每個房間均各自獨立，且有獨立之對外出入口，因此楊全福及癸○○兄弟各有各自對於系爭房屋之所有權，僅是使用房屋相連之共同壁而已，此
    與現今一般大樓之情況相似，楊全幅與癸○○兩人對系爭房屋為分別共有，而非
    公同共有，因此，楊全福將其屬於其共有之系爭房屋出賣予第三人，亦非法之不
    許。
(三)系爭房屋已於八十七年間由楊全幅以新台幣十二萬元出賣予莊素卿，故該房屋所
    有權，早已移轉予訴外人張素卿所有，而按請求返還所有物之訴，應以現占有人
    為被告，如非現占有該物之人，縱令所有人之占有係因行為人之行為而喪失，所
    有人亦僅於此項行為具備侵權行為之要件時，得向其人請求損害賠償，要不得本
    於物上請求權，對之請求返還所有物。再者，依實務上之見解，認違章建築之讓
    與雖因不能辦理移轉登記而不能為不動產所有權之讓與，但讓與人與受讓人間，
    如無相反之約定，應認為讓與人已將違章建築之事實上處分權，因建築物之交付
    而歸諸受讓人，讓與人已無處分權可資行使，反之，受讓人則取得事實上處分權
    ，故應有拆除之權能，本件被上訴人請求已喪失系爭房屋事實上處分權之上訴人
    等拆除房屋，自有未恰。甚者，上訴人己○○等人亦未占用系爭房屋所在之基地
    ，自亦無還地之情況可言，故被上訴人起訴請求上訴人拆屋還地，依法即非正當
    。
(四)縱令認被上訴人所請求為有理由，惟依民事訴訟法第三百九十六條第一項所定「
    判決所命之給付，其性質非長時間不能履行者，法院得於判決內定相當之履行期
    間」，而本件屬拆屋還地訴訟，其性質顯非一時所能履行，故即令被上訴人所訴
    無理由，但請鈞院依法給予較長之時間俾便履行。
三、證據：除援用原審之立證方法外，另提出買賣契約書一件為證，並聲請訊問證人
    楊素卿。
貳、上訴人戊○○○、庚○○部分：
　　未於言詞辯論期日到場，亦未提出書狀為何聲明或陳述。
乙、被上訴人方面：
一、聲明：求為判決駁回上訴。
二、陳述：除與原審判決所載相同者茲予引用外，補稱：
(一)依民法第七百九十六條之立法理由觀之，乃著重於鄰地所有人對越界建築知而不
    即提出異議，恐對社會經濟產生重大影響，而所受之限制，惟其要件必須是土地
    所有人在自己土地上建築房屋而越界鄰地之情況，且必須是鄰地所有人知悉越界
    而不提出異議，始有適用餘地。就本件而言，上訴人楊黃秀蓮等七人之被繼承人
    楊全福及上訴人癸○○，興建房屋之初並未得到土地全體共有人之同意而興建，
    應屬無權占有而建築系爭房屋，依最高法院二十八年上字第六三四號判例意旨，
    似不得主張民法第七百九十六條之適用；且上訴人迄未舉證證明各共有人知悉越
    界建築之情況，故亦無民法第七百九十六條適用之餘地。再者，依社會經濟之層
    面而言，系爭房屋為數十年之老舊房屋，且係未辦理保存登記之建物，目前該系
    爭房屋坐落之基地正由鈞院拍賣中，其存在對社會經濟影響不大，故即使就越界
    部分為拆屋還地之判決，對於社會經濟不致於有太大影響，反而會促進坐落土地
    之利用，於法於理，准許拆除越界建築部分之房屋，始符合民法第七百九十六條
    之立法本旨。
(二)上訴人所稱未辦理移轉登記房屋，移轉變更訴外人張素卿所有，僅具稅捐意義，
    於法不生不動產所有權移轉之效力，又張素卿並非房屋之占有或使用人，其上訴
    理由並不成立。其次，系爭房屋為未辦理保存登記之建物，其所有權屬原始建造
    人所有，不因出賣而影響所有權，買受人只取得使用及事實上之處分權，並不當
    然取得所有權。準此，即若張素卿與被繼承人楊全福間之系爭房屋部分之買賣關
    係存在，惟張素卿並未實際占有使用系爭房屋，且未取得系爭房屋之所有權，故
    就本件請求拆屋還地之當事人乃以系爭房屋所有權人為被告。
三、證據：援用原審之立證方法。
    理      由
一、本件被上訴人起訴主張：坐落屏東縣東港鎮○○段四三四地號土地，為被上訴人
    乙○○、丙○○等二人所共有，詎被上訴人所有未保存登記之房屋如附圖所示編
    號Ａ部份面積十五．○七平方公尺部分無正當權源坐落上訴人所有之上開土地上
    ，俟被上訴人因欲使用系爭土地而屢請上訴人拆屋還地未果，爰本於民法第七百
    六十七條之物上請求權之法律關係請求上訴人拆除系爭房屋。
二、上訴人則以系爭房屋係上訴人壬○○○、甲○○○、丁○○○、辛○、己○○、
    戊○○○、庚○○之被繼承人楊全福及癸○○共同建造，建造房屋當時所坐落基
    地係楊全福、癸○○與被上訴人之前手所共有，後因土地共有人間和解分割土地
    ，始造成房屋有越界之情形，當時是依各共有人占用土地部份去建屋，所以不知
    道有無越界情形，倘有越界情形，亦應有民法越界建築之適用等語，資為抗辯。
三、被上訴人起訴主張坐落屏東縣東港鎮○○段四三四地號土地，為被上訴人乙○○
    、丙○○等二人所共有，其上有如附圖所示編號Ａ部份面積十五．○七平方公尺
    土地上未保存登記之建物，上開建物為上訴人癸○○及其於上訴人壬○○○、甲○○○、丁○○○、辛○、己○○、戊○○○、庚○○之被繼承人楊全福共同建
    造之事實，業據原告提出土地登記謄本一件，復據原審依聲請勘驗現場，並囑託
    屏東縣東港地政事務所測量屬實，有該所九十年九月五日九○屏港地二字第七二
    九○號函及複丈成果圖一份附於原審卷內可稽（見原審卷宗第五十二至第五十六
    頁），且為被上訴人所不爭執，應堪信被上訴人上開主張為真實，是以本件之爭
    點首在於系爭房屋是否有合法權源坐落被上訴人所有之土地上，經查：
(一)按各共有人，對於他共有人因分割而得之物，按其應有部分，負與出賣人同一之
    擔保責任，民法第八百二十五條定有明文。次按法院以判決以原物分配於各共有
    人後，各共有人就分割所得部分，有單獨之所有權，且按分割共有土地，各共有
    人於分割前，在地上有建築物，依法院為原物分配之分割時，如將其中一共共有
    人之建築物所占用之土地，分歸他共有人取得者，他共有人本於所有權，得請求
    除去該建築物（最高法院七十一年度台上字第一四八二號、八十六年度台上字第
    八○二號判決意旨參照）。經查，系爭建物係上訴人癸○○與其餘上訴人壬○○○、甲○○○、丁○○○、辛○、己○○、戊○○○、庚○○之被繼承人楊全福
    共同建造而原始取得所有權，嗣癸○○、楊全福購得系爭建物所在基地並於六十
    三年十一月九日與系爭土地共有人即被上訴人前手黃瑞麟為和解分割土地後，始
    造成系爭建物部份房屋越界建築等情，業據上訴人癸○○、己○○、壬○○○、
    甲○○○、丁○○○、辛○於本院審理中自承在卷，並有土地謄本二件附於原審
    卷內第一百十六頁、第一百二十頁可稽，且為被上訴人所不爭執，自堪信其主張
    為真實。則揆諸前揭法條與最高法院判決意旨，上訴人癸○○及楊全福就系爭房
    屋坐落之土地於分割後既喪失所有權，自應負除去坐落上開土地建物之義務。
(二)再按土地所有人建築房屋逾越疆界者，鄰地所有人如知其越界而不即提出異議，
    不得請求移去或變更其建築物，民法第七百九十六條定有明文。經查，楊全福及
    上訴人癸○○建造系爭房屋當時，並非土地所有人，而係建築系爭房屋後始取得
    土地所有權，其情形與民法第七百九十六條並不相同，無該法條之適用，故上訴
    人主張系爭房屋有前揭法條之適用云云，顯非可採。
(三)上訴人另稱系爭房屋已移轉與訴外人張素卿等語，然證人張素卿於本院審理時所
    證其所購買者為坐落屏東縣東港鎮船頭里十七號之房屋，但房屋坐落土地地號其
    並不清楚等語（見本院九十一年五月二十八日準備程序筆錄），且就上訴人提出
    買賣契約書觀之，該筆買賣房屋所坐落之土地地號亦無記載，故上訴人主張系爭
    房屋已出賣與訴外人張素卿云云，尚不足採。
(四)系爭房屋為未保存登記之建物，其原始建築人為上訴人癸○○及其餘上訴人之被
    繼承人楊全福，由上訴人及其餘被上訴人之被繼承人原始取得所有權，嗣楊全福
    死亡，由上訴人己○○、壬○○○、甲○○○、丁○○○、辛○、戊○○○、庚○○繼承，系爭建物現所有人為上訴人全體，故縱認上訴人所稱系爭建物已出賣
    予訴外人張素卿，然因系爭建物為違章建築，不能為所有權之移轉，其所有人仍
    為上訴人全體，而按所有人，於法令限制之範圍內，得自由使用、收益、處分其
    所有物，並排除他人之干涉，民法第七百六十五條定有明文，是被上訴人起訴請
    求上訴人拆除系爭房屋，依法亦無不合。
四、綜上所述，被上訴人起訴主張上訴人拆除系爭房屋為有理由，所訴應予准許。上
    訴意旨指摘原審判決不當，求予廢棄判決，為無理由，應予駁回。又拆除系爭房
    屋性質亦非長時間不能履行者，上訴人請求本院判命定履行期，亦難准許，併予
    敘明。
據上論結，本件上訴為無理由，依民事訴訟法第四百三十六條之一第三項、第四百六
六十三條、第四百四十九條第一項、第八十五條第二項，判決如主文。
中　　　華　　　民　　　國　　九十一　　年　　　七　　　月　　二十四　　日
                                    臺灣屏東地方法院民事第一庭
~B審判長法官　洪  有  川
~B法      官　王  幸  華
~B法      官　柯  雅  惠
右為正本，係照原本作成。
本判決不得上訴。
~B法院書記官  黃  佳  惠
中　　　華　　　民　　　國　　九十一　　年　　　七　　　月　　二十四　　日
